【裁判字號】    97,家上,205
【裁判日期】    971209
【裁判案由】    給付繼承分配款
【裁判全文】
臺灣高等法院民事判決                 97年度家上字第205號
上  訴  人  甲○○
訴訟代理人  包漢銘律師
複  代理人  周福珊律師
被  上訴人  乙○○
訴訟代理人  廖學興律師
            曾伊如律師
            江彥佐律師
上列當事人間因給付繼承分配款事件，上訴人對於中華民國97年
5月27日臺灣宜蘭地方法院96年度家訴字第38號第一審判決提起
上訴，本院於97年11月25日言詞辯論終結，判決如下：
  主  文
上訴駁回。
第二審訴訟費用由上訴人負擔。
  事實及理由
一、被上訴人起訴主張：兩造之被繼承人陳沈阿緞於民國（下同
    ）95年11月19日死亡，兩造及訴外人陳銘渠、陳振聲、陳惠
    珠等5人為法定繼承承人。陳沈阿緞之遺產包括「首飾」、
    「現金」、「銀行存款」三類，均已協議分割完畢，其中「
    首飾」（戒指、手環等）部分，已於96年2月15日下午3時許
    ，在保管人陳振聲家中，由5位繼承人以抽籤方式各自分配
    取得；「現金」（新、舊鈔票）部分，每位繼承人亦已協議
    各分得新臺幣（下同）約16萬元，並於當日分配及受領完畢
    ；而「銀行存款」總計1,284萬元，全體繼承人同意給付陳
    沈阿緞之長孫陳瑞賢50萬元外，餘由全體繼承人均分，亦即
    每位繼承人得分配246萬8,000元。嗣陳沈阿緞全部之「銀行
    存款」自銀行提出後統由上訴人負責保管，其中除陳銘渠已
    由上訴人先行交付200萬元外，其餘繼承人迄今均未受分配
    ；被上訴人雖於96年5月8日以存證信函請求上訴人給付246
    萬8,000元，惟上訴人卻置之不理，爰依法訴請上訴人給付
    前開金額及法定遲延利息等情。原審為被上訴人全部勝訴之
    判決，上訴人不服，提起上訴，被上訴人對其上訴則聲明：
    (一)上訴駁回；(二)第一、二審訴訟費用由上訴人負擔。
二、上訴人則以：全體繼承人曾同意就特定財產為分割，因此「
    首飾」、「現金」部分確於96年2月15日分割完畢，並完成
    給付；惟上述「首飾」、「現金」部分，除陳沈阿緞所遺留
    者外，尚包括兩造之父死亡時所遺留，性質上為全體繼承人
    公同共有之財產，而非單純屬於陳沈阿緞之遺產，當日之分
    割、給付行為要屬全體公同共有人合意處分共有物之行為，
    不能據此推論全體繼承人有分割陳沈阿緞遺產之協議；況96
    年2月15日全體繼承人固曾就陳沈阿緞所遺留首飾以抽籤方
    式分配，並處分部分現金，惟未達成分割遺產之協議，不能
    指為全體繼承人已就遺產為分割之協議；又陳振聲及陳惠珠
    亦表示「銀行存款」部分之總金額及每人得分配之金額尚未
    確定，故全體繼承人並未達成遺產分割之協議等語，資為抗
    辯，並於本院聲明：(一)原判決廢棄；(二)上開廢棄部分，被上
    訴人在第一審之訴及假執行之聲請均駁回；(三)第一、二審訴
    訟費用由被上訴人負擔。
三、兩造不爭之事實：
    (一)陳沈阿緞於95年11月19日死亡，兩造及陳銘渠、陳振聲、
      陳惠珠等5人為陳沈阿緞之子女，均為法定繼承人。
    (二)陳沈阿緞之遺產包括「首飾」、「現金」、「銀行存款」
      3部分，其中「首飾」及「現金」部分，業於96年2月15日
      在保管人陳振聲家中分割完畢並交付予各繼承人；而銀行
      存款總共1,284萬元，目前除上訴人已交付陳銘渠200萬元
      外，其餘委由上訴人保管中。
四、兩造爭執要旨：本件兩造爭執要旨乃在於(一)被繼承人陳沈阿
    緞之遺產是否已經分割完成？(二)被上訴人以委任關係已經終
    止，依不當得利之法則，請求本件之給付是否有理由？茲分
    述之：
    (一)本件遺產已分割完成：
      上訴人抗辯：96年2月15日時陳沈阿緞遺產僅有879萬元，
      轉存於上訴人名下，遺產金額尚未確定，如何完成分割協
      議；且依繼承人陳惠珠、陳振聲於原審之證述，亦可確定
      當時被繼承人之遺產金額，仍有爭執，被上訴人名下尚有
      被繼承人贈與之一間房屋，依民法第1173條規定應歸扣，
      被上訴人之配偶於96年3月12日以e-mail方式邀集各繼承
      人於同年3月18日討論遺產分配事宜，惟未獲結論，又雖
      首飾及現金已完成分配，但不能謂已有遺產分割之協議云
      云：
      1.按「民法第1164條所定之遺產分割，係以整個遺產為一
        體為分割，並非以遺產中個別之財產分割為對象，亦即
        遺產分割之目的在廢止遺產全部之公同共有關係，而非
        旨在消滅個別財產之公同共有關係，其分割方法應對全
        部遺產整體為之」、「遺產分割既以消滅遺產公同共有
        關係為目的，故除被繼承人以遺囑禁止繼承人分割之遺
        產，及共同繼承人以契約約定禁止分割之遺產外，應以
        全部遺產整體為分割，不能以遺產中之個別財產為分割
        之對象。」（最高法院95年台上字第1637號、84年台上
        字第2410號、86年台上字第1436號判決參照）。因此，
        所謂遺產分割，係就遺產「全部」為分割，而無所謂「
        特定」或「個別」遺產之分割。
      2.被繼承人陳沈阿緞之遺產包括「首飾」、「現金」、「
        銀行存款」三類，其中首飾及現金，業於96年2月15日
        分配並交付予各繼承人受領完畢等情，為兩造所不爭執
        ，並與證人即兩造之兄、姊陳振聲、陳惠珠到庭證述情
        節相符，被上訴人此部分之主張，應堪信為真實。
      3.又證人陳振聲於原審證述「（問：當天有無就銀行存款
        的問題達成分配的協議？）那天沒有，後來大家有協議
        ，將被繼承人分散在各地金融機構的存款集合起來看有
        多少，給長孫陳瑞賢50萬元，其餘的5個人等量分配」
        、「（提示原法院96年度促字第7170號卷第6頁，問：
        是否協議像這樣分配銀行存款？）當初沒有這樣寫，但
        是有這樣的分配方式，不知道金額是多少，其實我到現
        在還不知道被繼承人銀行存款的金額是多少，所以還沒
        有向保管銀行存款的被告（指上訴人）請求這筆錢」、
        「（問：究竟遺產是否已經協議分割？）金飾與現款部
        分已經協議而且已經分配完畢，銀行存款其實也已經協
        議如何分配，只是我也奇怪為什麼其他繼承人沒有向我
        回報」等語；證人陳惠珠亦於原審證述「（問：當天有
        無就銀行存款的問題達成分配的協議？）我們有協議，
        由我與被告（指上訴人）的太太一起去金融機構作結清
        的動作，將所有存款集合起來，再交給被告作專戶的保
        管‧‧‧後來有決定在總額確定之後分成5份每人等分
        、「（提示原法院96年度促字第7170號卷第6頁，問：
        是否協議像這樣分配銀行存款的？）除了總金額還有爭
        議外，分配的方式是這樣沒錯」等語；另證人即被繼承
        人之長孫陳瑞賢證述「（問：是否知道你的幾個叔叔、
        姑姑在分配遺產的時候有協議要給你一些金額？）我知
        道這件事情，被告（指上訴人）與原告（指被上訴人）
        有先後跟我講從祖母的銀行存款裡面給我50萬元，叫我
        好好利用不要亂花掉，被告（指上訴人）的太太曾向我
        要過帳戶打算要匯錢進去，我並不缺錢，所以暫時沒有
        給，又過三、四天，被告又跟我提起一次，那次我就將
        帳號抄給被告，結果當天兩造劇烈爭吵，到目前為止我
        也沒有拿到50萬元」等語。經核3名證人之證詞大致相
        符，故本件遺產關於「銀行存款」部分之分割方式曾經
        全體繼承人達成協議，即堪確認；而協議當時銀行存款
        之數額若干固尚未確定，惟該金額於協議當時係處於「
        可得確定」之狀態，且嗣後亦已確定無訛，顯見全體繼
        承人對於遺產中關於「銀行存款」部分確有分割之協議
        存在。
      4.至於上訴人另抗辯被上訴人名下有被繼承人陳沈阿緞贈
        與之一間房屋，依民法第1173條規定繼承人受被繼承人
        生前贈與之遺產應該歸扣云云，惟被上訴人已予否認，
        並稱該房屋本來就不是陳沈阿緞所有，並非被繼承人贈
        與被上訴人。是以上訴人應就被上訴人之房屋，原屬被
        繼承人陳沈阿緞所有，並由其贈與被上訴人之事實負舉
        證責任，乃上訴人迄今均未能舉證以實其說，此部分抗
        辯並不可採。
      5.綜上，兩造與其他繼承人陳銘渠、陳振聲、陳惠珠已就
        被繼承人陳沈阿緞之遺產中有關「首飾」、「現金」、
        「銀行存款」達成分割之協議，又兩造及證人陳振聲、
        陳惠珠、陳瑞賢均不爭執全體繼承人就「銀行存款」部
        分之分割方式為「將被繼承人分散在各地金融機構的存
        款集合起來，給長孫陳瑞賢50萬元，其餘的5個人等量
        分配」，上訴人亦自承已交付其長兄陳銘渠「銀行存款
        」2,000,000元，堪認全體繼承人就本件「整個」的遺
        產均已達成分割的協議，故上訴人抗辯全體繼承人尚未
        達成遺產分割之協議云云，顯不足採。
    (二)被上訴人以委任關係已終止，依不當得利請求上訴人為本
      件之給付為有理由：
      上訴人保管被繼承人之遺產共12,840,000元，其與被上訴
      人及其他繼承人間成立委任關係，扣除全體繼承人同意應
      給付予被繼承人之長孫陳瑞賢500,000元，每位繼承人尚
      可分配之遺產金額為2,468,000元；而被上訴人已於96年5
      月8日以存證信函請求上訴人返還保管款項，此有宜蘭十
      支郵局第106號存證信函1件在卷可佐（見原審卷第103-10
      4頁），應認兩造間委任關係已經終止；兩造間委任關係
      既已終止，上訴人猶未將保管款項返還，自屬無法律上原
      因而受利益，致被上訴人受有損害，上訴人自應返還不當
      得利。
五、綜上所述，本件遺產業已完成分割，上訴人與被上訴人間之
    委任關係已終止，從而被上訴人依不當得利之法則，求為判
    命上訴人給付2,468,000元本息為無不當，應予准許。原審
    判決被上訴人勝訴，核無不合。上訴論旨，仍執陳詞，斤斤
    指摘，原判決不當，聲明廢棄改判，為無理由，應予駁回上
    訴。
六、本件判決之基礎已臻明確，兩造其餘攻擊防禦方法及舉證，
    核與判決結果無所影響，爰不一一詳予論述，併此敘明。
丙、據上論結，本件上訴為無理由，依民事訴訟法第449條第1項
    、第78條，判決如主文。
中    華    民    國    97    年    12    月    9     日
                  民事第15庭
                      審判長法  官  林恩山
                            法  官  黃國忠
                            法  官  郭松濤
正本係照原本作成。
如不服本判決，應於收受送達後20日內向本院提出上訴書狀，其
未表明上訴理由者，應於提出上訴後20日內向本院補提理由書狀
（均須按他造當事人之人數附繕本）上訴時應提出委任律師或具
有律師資格之人之委任狀；委任有律師資格者，另應附具律師資
格證書及釋明委任人與受任人有民事訴訟法第466條之1 第1項但
書或第2項（詳附註）所定關係之釋明文書影本。
中    華    民    國    97    年    12    月    9     日
                            書記官  方素珍
附註：
民事訴訟法第466條之1（第1項、第2項）：
對於第二審判決上訴，上訴人應委任律師為訴訟代理人。但上訴
人或其他法定代理人具有律師資格者，不在此限。
上訴人之配偶、三親等內之血親、二親等內之姻親，或上訴人為
法人、中央或地方機關時，其所屬專任人員具有律師資格並經法
院認為適當者，亦得為第三審訴訟代理人。


司法院資訊處製作；財團法人民間司法改革基金會備份。
